臺北高等行政法院判決　　　　　　　　　　　　　　　九十一年度簡字第二七一號
　　原　　　告　中邦建築物公共安全檢查有限公司
　　代　表　人　甲○○
　　被　　　告　臺北縣政府
　　代　表　人　蘇貞昌縣長）.
右當事人間因建築法事件，原告不服內政部中華民國九十年七月二十五日台（九十）
內訴字第九○○四二三七號訴願決定，提起行政訴訟，本院判決如左：
　　主  文
原告之訴駁回。
訴訟費用由原告負擔。
　　事  實
一、事實概要：原告受託辦理明昇理容名店位於台北縣板橋市○○路○段二十九號一
    、二樓建築物（下稱系爭建物）之民國八十九年度公共安全檢查簽證及申報作業
    ，於現場檢查後，原告所屬專業檢查人甲○○在建築物防火避難設施與設備安全
    檢（複）查報告書中之專業檢查人綜合意見欄簽證「與原核准圖說不符，但符合
    本表所列現行建築技術規則規定，請准予備查。」被告以八十九年九月十一日北
    工使字第Ｇ二○六一號建築物防火避難設施與設備安全檢查申報結果通知書准予
    報備，列管複查。嗣被告委託台灣省建築師公會台北縣辦事處會同專業檢查人代
    表，於八十九年十二月十一日至系爭建物辦理建築物公共安全檢查簽證及申報複
    查作業，發現該建築物有：(一)避難層以外樓層出入口（應不小於樓梯寬度）(二)走
    廊（室內通路）（部分尺寸與標示不符）(三)安全梯（開啟時影響樓梯迴轉，不應
    加鎖）等三項不符合之情形。被告再於九十年一月十日派員前往複查，發現二樓
    走廊寬度部分尺寸確與標示不符，因認原告前開簽證內容「避難層以外樓層出入
    口、走廊（室內通路）、安全梯」三項與現況不符，有簽證不實情事，依建築法
    第九十一條第四項規定以九十年三月五日北府工使字第○三四五五八號函處原告
    新台幣（下同）六萬元罰鍰。原告不服，提起訴願，遭決定駁回，遂提起行政訴
    訟。
二、兩造聲明：
　(一)原告聲明：訴願決定及原處分均撤銷。
　(二)被告聲明：駁回原告之訴。
三、兩造之陳述：
　(一)原告主張之理由：
    1.系爭建物屬Ｂ１類組之理容業，其「避難層以外樓層出入口、走廊（室內通路
      ）、安全梯」三項均符合建築物公共安全檢查：
      避難層以外樓層出入口：依建築技術規則，原告給予合格之簽認並無違誤。
      走廊（室內通路）：依現行之建築技術規則第九十二條表列規定：「同一樓
        層內之居室樓地板面積未滿二百平方公尺，走廊需一一○公分以上。」系爭
        建物同一樓層內之居室樓地板面積未滿二百平方公尺，且已於六十八年合法
        建築使用，其於七十三年十一月七日前興建完成，當適用「舊有建築物防火
        避難設施及消防設備改善辦法」，故系爭建物走廊寬度僅需九十公分以上，
        即符合規定，而其走廊現況之寬度皆大於一一○公分，原告給予合格之簽認
        無誤。
      安全梯：系爭建物為五樓以下之建築物，且非建築技術規則第九十條規範之
        用途，故不適用安全梯之限制規定，自當免予檢討，原告給予合格之簽認無
        誤。
    2.系爭建物使用安全符合規定，如有筆誤係屬難免，可通知改正以不失勤政愛民
      之風範，當不因申報書表之文字疏失（筆誤）拒予通知補正之機會；且系爭建
      物之公共安全檢查，經原告再三履勘，實符合規定，亦無必要令該使用人限期
      改善，不知被告認定系爭建物不合格之法源依據何在。
  (二)被告主張之理由：
    系爭建物領有被告所屬建設局核發之六八使字第二八一號使用執照，使用分區為
    「住宅區」，第一層用途為「店鋪、集合住宅」，第二層用途為「集合住宅」，
    其八十九年度之建築物公共安全申報原係委託原告代為辦理，原告檢查結果為「
    與原核准圖說不符，但符合本表所列現行建築技術規則規定，請准予備查。」然
    被告委託台灣省建築師公會進行抽檢複查，游福財建築師與專業檢查人丁長孫於
    八十九年十二月十一日至系爭建物複查結果，計有(一)避難層以外樓層出入口（應
    不小於樓梯寬度）(二)走廊（室內通路）（部分尺寸與標示不符）(三)安全梯（開啟
    時影響樓梯迴轉，不應加鎖）等三項不符合之情形，有複查人員及專業檢查人簽
    名為證。被告九十年元月十日再至現場複查，仍不合格，遂以台灣省建築師公會
    台北縣辦事處辦理公共安全檢查申報書複查表中所紀錄不合格事項，依違反建築
    法第九十一條第四項規定，以九十年三月五日九十北府工使字第○三四五五八號
    行政處分書，處原告六萬元罰鍰，並無違誤。茲分別說明如下：
    1.避難層以外樓層出入口：查建築法第七十三條執行要點附表一所規定，建築物
      使用為「理容院」者應分類為Ｂ１類組，又附表三之三第七點所規定，避難層
      以外樓層出入口寬度應依建築技術規則設計施工編第九十一條第二款、第三款
      規定辦理，故按建築技術規則第九十一條第三款規定：「前二款規定每處出入
      口寬度，不得小於一點二公尺，並應裝設甲種防火門」，而依原告所繪製之二
      樓平面圖，其出入口只有一公尺，顯與規定不符。
    2.走廊（室內通路）：原告檢查系爭建物之二樓走廊寬度，載明為一點二公尺，
      經被告九十年元月十日派員現場再次複查，發現該走廊寬度為一點一七公尺，
      與原告所載不符，顯見原告於實施檢查時未依現場實際狀況標示，危害公共安
      全甚鉅，且查原告於所繪製之一樓平面圖所標示系爭建築物面積達二六二點四
      八平方公尺；二樓平面圖所標示系爭建築物面積達三一九點二三平方公尺，合
      計共五八一點七一平方公尺。然查其申報建築物樓地板面積載明為二二四點八
      一平方公尺，與現場一、二樓平面圖面積合計共五八一點七一平方公尺並不相
      符，亦見原告隱瞞系爭建築物之實際面積，其涉及簽證不實。
    3.安全梯：原告於建築物防火避難設施與設備安全檢（複）查報告書第八點安全
      梯項目勾選合格欄，可知原告於被告查獲簽證不實後始辯稱該項目無須檢討，
      該簽證部分顯有不實。
　　理  由
一、按「建築物所有權人、使用人應維護建築物合法使用與其構造及設備安全」「供
    公眾使用之建築物，應由建築物所有權人、使用人定期委託中央主管建築機關認
    可之專業機構或人員檢查簽證，其檢查簽證結果應向當地主管建築機關申報。非
    供公眾使用之建築物，經內政部認有必要時亦同」「第三項之檢查簽證事項、檢
    查期間、申報方式及施行日期，由內政部定之」「專業機構或人員檢查簽證內容
    不實者，處新台幣六萬元以上三十萬元以下罰鍰，並移送各該主管機關依法懲處
    」為建築法第七十七條第一項、第三項、第五項及第九十一條第四項所明定。
二、原告受託辦理系爭建物八十九年度公共安全檢查簽證及申報作業，其專業檢查人
    甲○○在建築物防火避難設施與設備安全檢（複）查報告書中之專業檢查人綜合
    意見欄簽證「與原核准圖說不符，但符合本表所列現行建築技術規則規定，請准
    予備查。」被告以八十九年九月十一日北工使字第Ｇ二○六一號建築物防火避難
    設施與設備安全檢查申報結果通知書准予報備，列管複查後，委託台灣省建築師
    公會台北縣辦事處會同專業檢查人代表，於八十九年十二月十一日至系爭建物辦
    理建築物公共安全檢查簽證及申報複查作業，發現該建築物有：(一)避難層以外樓
    層出入口（應不小於樓梯寬度）(二)走廊（室內通路）（部分尺寸與標示不符）(三)
    安全梯（開啟時影響樓梯迴轉，不應加鎖）等三項不符合之情形。被告再於九十
    年一月十日派員前往複查，發現二樓走廊寬度部分尺寸確與標示不符之事實，有
    建築物防火避難設施與設備安全檢（複）查報告書、建築物防火避難設施與設備
    安全檢查申報結果通知書、政府委託台灣省建築師公會台北縣辦事處辦理建築物
    公共安全檢查申報書複查表、九十年一月十日複查圖表等件影本在卷可稽，原告
    就系爭建物關於避難層以外樓層出入口、走廊（室內通路）及安全梯三項之簽證
    不實，事證明確。是被告以原告簽證內容不實，處罰鍰六萬元，訴願決定予以維
    持，揆諸首開規定，並無不合。
三、原告雖主張系爭建物屬Ｂ１類組之理容業，其使用安全符合規定，如有筆誤係屬
    難免，應可通知改正；況該建物於七十三年十一月七日前興建完成，適用「舊有
    建築物防火避難設施及消防設備改善辦法」，走廊寬度僅需九十公分以上即符合
    規定，而其走廊現況之寬度皆大於一一○公分，又系爭建物為五樓以下之建築物
    ，且非建築技術規則第九十條規範之用途，故不適用安全梯之限制規定，自當免
    予檢討，原告給予合格之簽認無誤云云。惟查：
  (一)系爭建物使用為「理容院」，依建築法第七十三條執行要點附表一、附表三之三
    第七點規定，應分類為Ｂ１類組，其避難層以外樓層出入口寬度應依建築技術規
    則設計施工編第九十一條第二款、第三款規定辦理，即應按建築技術規則第九十
    一條第三款：「避難層以外之樓層，通達供避難使用之走道或直通樓梯間，其出
    入口依左列規定：．．．三、前二款規定每處出入口寬度，不得小於一點二公尺
    ，並應裝設甲種防火門。」之規定，然依卷附原告繪製之系爭建物二樓平面圖顯
    示，其避難層以外樓層出入口僅一公尺，顯與規定不符。
  (二)原告檢查系爭建物之二樓走廊寬度，記載為一點二公尺，而被告九十年一月十日
    派員現場複查，該走廊寬度實為一點一七公尺，足見原告於實施檢查時未依現場
    實際狀況標示。又原告繪製之系爭建物一樓平面圖標示面積達二六二點四八平方
    公尺，二樓平面圖標示面積三一九點二三平方公尺，合計五八一點七一平方公尺
    ，然其申報系爭建物樓地板面積為二二四點八一平方公尺，與現場一、二樓平面
    圖面積合計五八一點七一平方公尺不符。又系爭建物二樓平面圖標示面積為三一
    九點二三平方公尺，且走廊兩側有居室，依建築技術規則建築設計施工編第九十
    二條表列規定，同一樓層內之居室樓地板面積在二百平方公尺以上（地下層時為
    一百平方公尺以上），走廊二側有居室者，走廊寬度需一點六○公尺以上，系爭
    建物現況之走廊寬度為一一○公分，顯然簽證不實。
  (三)原告於建築物防火避難設施與設備安全檢（複）查報告書第八點安全梯項目勾選
    合格欄，實際上安全梯開啟時影響樓梯迴轉，且予加鎖，縱如所言該項目無須檢
    討，該部分簽證亦顯然不實。又原告前述簽證不實之情形，顯非筆誤所致，其主
    張均無可採。
  (四)從而原處分及訴願決定均無違誤，原告仍執前詞聲請撤銷原處分，為無理由，爰
    不經言詞辯論予以駁回（本件適用簡易訴訟程序）。
四、據上論結，本件原告之訴為無理由，依行政訴訟法第二百三十三條第一項、第九
    十八條第三項前段，判決如主文。
中　　華　　民　　國　　九十一　　　年　　　十　　　　月　　十七  　　　日
                 臺 北 高 等 行 政 法 院  第 四 庭
                                      法  官   楊 莉 莉
右為正本係照原本作成。
本件以訴訟事件所涉及之法律見解具有原則性者為限，始得於本判決送達後二十日
內向本院提出上訴狀並表明上訴理由，如已於本判決宣示後送達前提起上訴者，應
於判決送達後二十日內補具上訴理由（均按他造人數附繕本），且經最高行政法院
許可後方得上訴。
中　　華　　民　　國　　九十一　　　年　　　十　　　　月　　十七  　　　日
            　　　　　　　　　　      書記官   黃 舜 民
